臺灣嘉義地方法院民事判決
110年度訴字第116號
原      告  盧文檳  
被      告  黃建源  
上列當事人間分割共有物事件，經本院於民國110年7月8日言詞
辯論終結，判決如下：
    主  文
兩造共有坐落嘉義縣民雄鄉好收段竹圍後小段第二O八之一號，
面積七十一平方公尺土地、第二O八之四號，面積一二四五平方
公尺土地、第二O八之十三號，面積九十三平方公尺土地、第二O
八之十九號，面積九平方公尺土地、第二O八之二十號，面積六O
二平方公尺土地、第二O八之二十一號，面積六十二平方公尺土
地及第二O八之二十二號，面積四十五平方公尺土地，全部應予
變價分割，所得價金均按原告應有部分一六一O分之一一三五，
被告應有部分一六一O分之四七五比例分配之。
訴訟費用由兩造按附表所示訴訟費用負擔比例負擔。
    事實及理由
壹、程序方面：
    被告經合法通知，未於言詞辯論期日到場，核無民事訴訟法
    第386條所列各款情形，爰依原告聲請，由其一造辯論而為
    判決。
貳、實體方面：
一、原告起訴主張略以：
㈠、坐落嘉義縣民雄鄉好收段竹圍後小段208-1、208-4、208-13
    、208-19、208-20、208-21、208-22地號土地（下合稱系爭
    土地）為兩造所共有，面積合計共2,124平方公尺。原告與
    被告之應有部分比例分別為1610分之1135、1610分之475。
    又系爭土地現全無使用，又無道路可達，兩造無法達成分割
    協議，爰依請求將系爭土地分割如原告於110年3月11日以民
    事陳報狀檢附之附圖所示綠色部分由被告單獨取得，紅色部
    分由原告單獨取得（見本院卷第103頁）。
㈡、並聲明：系爭土地依原告所提之上開附圖方式分割為兩造單
    獨所有。
二、被告未於最後言詞辯論期日到庭，惟據其先前所提書狀所載
    則略以：系爭土地其中208-4地號、208-22地號經都市計畫
    土地使用分區為住宅區，其餘5筆則均為道路用地，亦等待
    政府徵收開闢道路，屆時依規定徵收價格需加價4成，亦即
    會從原本公告現值每坪約新臺幣（下同）14,213元增加至19
    ,899元，且未來有可能因市地重劃而獲得重新分配土地之機
    會，屆時系爭土地會更有價值，而原告此時主張分割，使系
    爭土地變成畸零地，不僅浪費司法資源，且對系爭土地不利
    ，故堅決不同意分割系爭土地。又倘要分割系爭土地，希望
    如被告於110年3月17日提出之民事陳報狀檢附之附圖所示黃
    色部分由被告取得，其餘由原告取得（見本院卷第117頁）
    等語置辯。
三、本院得心證之理由：
㈠、按「各共有人，除法令另有規定外，得隨時請求分割共有物
    。但因物之使用目的不能分割或契約訂有不分割之期限者，
    不在此限。」、「分割之方法不能協議決定，或於協議決定
    後因消滅時效完成經共有人拒絕履行者，法院得因任何共有
    人之請求，命為下列之分配：一、以原物分配於各共有人。
    但各共有人均受原物之分配顯有困難者，得將原物分配於部
    分共有人。二、原物分配顯有困難時，得變賣共有物，以價
    金分配於各共有人；或以原物之一部分分配於各共有人，他
    部分變賣，以價金分配於各共有人。」，民法第823條第1項
    、第824 條第2 項分別定有明文。又「共有人相同之數不動
    產，除法令另有規定外，共有人得請求合併分割」；「共有
    人部分相同之相鄰數不動產，各該不動產均具應有部分之共
    有人，經各不動產應有部分過半數共有人之同意，得適用前
    項規定，請求合併分割；但法院認合併分割為不適當者，仍
    分別分割之」，民法第824條第5項、第6項亦有明文。法院
    裁判分割共有物，須斟酌各共有人之利害關係、使用情形、
    共有物之性質及價值、經濟效用，符合公平經濟原則，其分
    割方法始得謂為適當；分割共有物究以原物分割或變價分割
    為適當，法院應斟酌當事人意願、共有物之使用情形、經濟
    效用及全體共有人之利益等情形而為適當之分割，不受共有
    人所主張分割方法之拘束（最高法院95年台上字第150 號裁
    定意旨及90年台上字第1607號、88年度台上字第600 號、87
    年度台上字第1402號判決意旨參照）。
㈡、經查，系爭土地為兩造所共有，且查無因法令不能分割之情
    形，且無因物之使用目的不能分割，或訂有不分割期限之契
    約，惟無法達成協議分割等情，業據原告提出系爭土地登記
    第一類謄本、地籍圖謄本（見本院卷第11-39頁、第167-179
    頁）等件可稽，是原告依民法第823 條第1 項前段規定，請
    求就系爭房地為裁判分割，核屬有據，應予准許。
㈢、又系爭土地目前均為竹林，何人種植不清楚，系爭土地北側
    、東側雖畫有計畫道路，但目前均未開闢，系爭土地進出均
    係由大民南路（由中正大學東往西前往大林的道路），經由
    第三人的土地(林間的小路)才可到達系爭土地等情，有本院
    110年3月5日勘驗筆錄、空拍圖等件為憑（見本院卷第77-81
    頁）。
㈣、經查，系爭土地零星散落在計畫道路四周之各處，並非互相
    連接，且除208-4號土地面積較大，地形方正外，其餘土地
    均為計畫道路用地，面積偏小，如採原物分割方式分割，非
    但分得各筆土地面積更為狹小，無利用價值，且兩造分得土
    地之位置，究竟何造要分在何方位，均難有公平之方式，以
    資決定。又208-4號土地東側面臨13米計畫道路，北側面臨4
    0米計畫道路，位於兩側計畫道路之三角窗位置，地形方正
    ，經濟價值較高。但因其雙面面臨計畫道路，兩造均主張面
    臨40米道路要分得較寬之面寬。本院考量如採南北向分割，
    分得東側位置之一造，同時享有北側、東側均面臨計畫道路
    之利益，如採東西向分割，亦同樣有一造享有分得三角窗位
    置之利益，對另一造而言，均不公平。本院審酌認為倘以變
    賣方式分割，承買者取得土地全部所有權後，便於整體規劃
    利用。又基於市場之自由競爭，可使系爭房地之市場價值得
    以極大化，對於共有人而言，應屬有利。故本院斟酌系爭房
    地之型態、經濟效用、兩造利益等一切情形，認為系爭土地
    之分割，以變價後價金按兩造之所有權應有部分比例分配為
    適當。
四、綜上所述，原告依據共有法律關係請求分割系爭土地，於法
    有據，應予准許。而本院認將系爭土地變價後價金按兩造之
    所有權應有部分比例分配，為合理適當之分割方法。從而，
    本件爰判命分割如主文第1項所示。
五、又分割共有物之訴，兩造本可互換地位，本件原告起訴雖於
    法有據，但其並非可歸責於被告之原因所致，且本件分割結
    果，共有人均蒙其利，訴訟費用之負擔自依應有部分比例分
    擔較為公允，爰依此為訴訟費用分擔之諭知如主文第2 項所
    示。
六、據上論結，本件原告之訴為有理由，應依民事訴訟法第385
    條第1 項前段、第78條、第80條之1 ，判決如主文。
中　　華　　民　　國　　110 　年　　7 　　月　　23　　日
                       民事第一庭法　官  曾文欣
以上正本係照原本作成。
如對本判決上訴須於判決送達後20日內向本院提出上訴狀（須按
對造人數提出繕本）。
如委任律師提起上訴者，應一併繳納上訴審裁判費。
中　　華　　民　　國　　110 　年　　7 　　月　　23　　日
                                 書記官　陳慶昀  
附表： 
編號 姓名        訴訟費用負擔比例  １  盧文檳      1135/1610         2  黃建源      475/1610